【裁判字號】    99,抗,837
【裁判日期】    990630
【裁判案由】    定暫時狀態假處分
【裁判全文】
臺灣高等法院民事裁定                   99年度抗字第837號
抗  告  人    甲○○
代  理  人    陳明珠律師
              林辰彥律師
複代  理人    林傳哲律師
相  對  人    丙○○
代  理  人    彭意森律師
相  對  人    全安泰股份有限公司
兼法定代理人  乙○○
上列抗告人因與相對人丙○○等間定暫時狀態處分事件，對於中
華民國99年4月20日臺灣基隆地方法院99年度全更字第1號裁定，
提起抗告，本院裁定如下：
    主  文
原裁定關於駁回抗告人下開第二項之聲請部分廢棄。
抗告人供擔保新台幣貳佰肆拾柒萬捌仟元後，相對人乙○○於台
灣台北地方法院98年度審訴字第6437號抗告人與相對人丙○○、
乙○○間所有權移轉登記等事件終結確定前，不得就附表二所示
土地為移轉所有權、設定抵押權等處分行為。
其餘抗告駁回。
抗告及聲請費用由相對人乙○○負擔五分之一，餘由抗告人負擔
。
    理  由
一按民事訴訟法第538條第1項規定：「於爭執之法律關係，為防
  止發生重大之損害或避免急迫之危險或有其他相類之情形而有
  必要時，得聲請為定暫時狀態之處分。」、第2 項規定：「前
  項裁定，以其本案訴訟能確定該爭執之法律關係者為限。」又
  按請求及假扣押之原因，應釋明之。釋明如有不足，而債權人
  陳明願供擔保或法院認為適當者，法院得定相當之擔保，命供
  擔保後為假扣押。關於假扣押之規定，於假處分準用之。關於
  假處分之規定，除別有規定外，於定暫時狀態之處分，準用之
  ，民事訴訟法第526條第1項、第2項、第533 條本文、第538條
  之4分別定有明文。
二抗告人向原法院聲請定暫時狀態處分，聲明如下：
(一)於本案爭執法律關係判決確定前，相對人全安泰股份有限公司
  （下稱全安泰公司）與相對人丙○○（下稱丙○○，原名洪暹
  ）禁止就附表1不動產（抗告人於聲請狀誤載為9筆，於99 年6
  月21日更正為10筆，見本院卷第64頁）為移轉、抵押、出租或
  以任何形式銷售塔位使用權等之一切處分行為。
(二)於本案爭執法律關係判決確定前，相對人乙○○（下稱乙○○
  ）與丙○○禁止就附表2 不動產為移轉、抵押、出租或以任何
  形式銷售塔位使用權等之一切處分行為。
(三)於本案爭執之法律關係判決確定前，請求為附表1 不動產（即
  福田妙國生命紀念館）（抗告人於聲請狀誤載為9筆，於99年6
  月21日更正為10筆，見本院卷第64頁）選任管理人。
(四)願供擔保以代釋明。
三抗告人聲請意旨略以：
(一)丙○○積欠抗告人借款新台幣（下同）2 億多元，以下述行為
  脫產，避免伊之強制執行：1.丙○○指示乙○○以全安泰公司
  名義，於民國（下同）95年4 月28日向第三人福國建設事業股
  份有限公司（下稱福國公司）購買附表1、2不動產，再將附表
  1不動產所有權借名登記在全安泰公司名下，及將附表2不動產
  所有權借名登記在乙○○名下，全安泰公司、乙○○繼而於95
  年10月25日與丙○○通謀虛偽將附表1、2不動產出賣予丙○○
  。2.丙○○指示全安泰公司以附表1 不動產向第三人華泰商業
  銀行股份有限公司（下稱華泰銀行）抵押貸款，並於96年11月
  27 日與華泰銀行虛偽簽訂信託契約，將附表1不動產所有權信
  託登記予華泰銀行。3.丙○○以第三人金寶生命事業股份有限
  公司（下稱金寶公司）名義與全安泰公司就附表1、2不動產虛
  偽簽訂買賣契約，再以金寶公司名義虛偽轉賣給第三人海天資
  產管理股份有限公司（下稱海天公司），再虛偽轉賣給第三人
  台灣仁德資產管理股份有限公司（下稱台灣仁德公司），並先
  後以各該公司名義，或以台灣仁德公司名義與第三人聖光事業
  股份有限公司（下稱聖光公司）合作，在系爭不動產經營納骨
  塔事業，銷售納骨塔永久使用權。
(二)抗告人向台灣台北地方法院對相對人及華泰銀行起訴（案號：
  98年審訴字第6437號），主張1.依信託法第6條第1項，請求撤
  銷全安泰公司與華泰銀行間就附表1不動產於96年11 月27日所
  為之信託債權行為，及於96年12月11日所為所有權移轉登記之
  物權行為；2.代位丙○○，依民法第767 條中段，請求華泰銀
  行將附表1不動產於96年12 月11日以信託為原因所為之移轉登
  記予以塗銷；3.請求確認相對人於95年10月25日就附表1、2不
  動產所為之買賣債權契約不存在；4.代位丙○○行使借名登記
  物返還請求權，請求全安泰公司應將附表1 不動產所有權移轉
  登記予丙○○，並由伊代位受領；5.代位丙○○行使借名登記
  物返還請求權，請求乙○○應將附表2 不動產所有權移轉登記
  予丙○○，並由伊代位受領。茲為避免於該事件終結確定前，
  相對人就附表1、2不動產為移轉、抵押、出租或以任何形式銷
  售塔位使用權，導致抗告人於本案訴訟勝訴確定時，無法回復
  丙○○對附表1、2不動產之所有權，或該不動產喪失經濟價值
  ，致抗告人之債權難獲足額清償，爰請求定如上開聲明第(一)、
  (二)項之暫時狀態處分。
(三)全安泰公司、丙○○經營福田妙國生命紀念館之納骨塔位銷售
  事業，未依殯葬管理條例第32條、第44條設立管理費用專戶，
  並專款專用，日後抗告人於上開事件縱獲得勝訴判決，亦可能
  因管理費用被全安泰公司、丙○○挪用，而蒙受重大經濟損失
  。且全安泰公司、丙○○繼續銷售納骨塔位，日後抗告人須概
  括承受對消費者之義務。故有依民事訴訟法第535條第2項，為
  附表1不動產選任管理人之必要。
四關於抗告人聲請定暫時狀態處分，禁止全安泰公司、丙○○就
  附表1不動產為移轉、抵押等處分行為，及禁止丙○○就附表2
  不動產為移轉、抵押等處分行為部分：
  查依抗告人提出之不動產登記謄本，附表1 不動產目前登記所
  有權人為華泰銀行（原法院全字卷第48至58 頁；本院卷第102
  至105、107、109至115、118、119頁），附表2 不動產目前登
  記所有權人乙○○（原法院全字卷第59至62 頁；本院卷第106
  、108、116、117 頁）。全安泰公司、丙○○既非登記所有權
  人，依民法第758 條規定，不能為移轉附表1、2不動產所有權
  ，或於其上設定抵押權等處分行為。法院即令核發此一處分，
  亦因全安泰公司、丙○○非登記所有權人，而不可能囑託地政
  事務所辦理限制登記以達到禁止全安泰公司、丙○○處分之目
  的。故本院認為抗告人此部分聲請，無執行可能性，應無保護
  之必要，不予准許。
五關於抗告人聲請定暫時狀態處分，禁止全安泰公司、丙○○出
  租附表1 不動產或以任何形式銷售塔位使用權，及禁止乙○○
  、丙○○出租附表2 不動產或以任何形式銷售塔位使用權部分
  ：
(一)查抗告人主張其與相對人間爭執之法律關係，為其於台灣台北
  地方法院98年度審訴字第6437號事件所主張之前開各項請求，
  而該訴訟之目的係使附表1、2不動產所有權移轉登記為丙○○
  名下，此與抗告人所主張相對人為出租或以任何形式銷售塔位
  使用權等債權行為，顯然無涉，應認抗告人此部分聲請，就兩
  造爭執之法律關係而言，並無因防止發生重大之損害或避免急
  迫之危險或有其他相類之情形，而有為上開處分之必要。
(二)再查，上開處分係禁止相對人與第三人成立出租或銷售塔位使
  用權之債權契約，但不能拘束與相對人成立債權契約之第三人
  。且按土地登記規則第136條第1項規定：「土地法第七十八條
  第八款所稱限制登記，謂限制登記名義人處分其土地權利所為
  之登記。」、第2 項規定：「前項限制登記，包括預告登記、
  查封、假扣押、假處分或破產登記，及其他依法律所為禁止處
  分之登記。」，相對人與第三人間成立租賃或銷售塔位使用權
  等債權契約之行為，非屬物權處分行為，法院即使核發此一處
  分，亦不可能囑託地政事務所辦理限制相對人為此債權行為之
  登記，則相對人如違反該處分而與第三人成立出租或買賣塔位
  使用權之契約，抗告人亦不得援引強制執行法第51 條第2項規
  定，主張該債權契約對其不生效力，足見此定暫時狀態處分根
  本無法達到限制丙○○繼續增加債務，以免減低其清償對抗告
  人所負債務之能力之目的。
(三)綜上，抗告人此部分聲請亦無保護必要，其聲請為無理由，不
  應准許。
六關於抗告人聲請為附表1 不動產（即福田妙國生命紀念館）選
  任管理人部分：
(一)查抗告人主張其與全安泰公司、丙○○間就附表1 不動產爭執
  之法律關係，為其於台灣台北地方法院98年審訴字第6437號事
  件所主張之前開第1至4項請求。揆之各該請求內容，只要華泰
  銀行為附表1 不動產登記所有權人之狀態未改變，日後抗告人
  獲得勝訴判決，即無不能強制執行之虞。至於抗告人所主張全
  安泰公司、丙○○繼續經營福田妙國生命紀念館之納骨塔位銷
  售事業，並挪用管理費用等情，係涉抗告人對丙○○之金錢債
  權能否自管理費用收益獲得清償之問題，尚無礙抗告人就上開
  爭執之法律關係獲得勝訴判決後之執行可能性。故本院認為抗
  告人聲請為附表1 不動產（即福田妙國生命紀念館）選任管理
  人，就上述抗告人與全安泰公司、丙○○間爭執之法律關係而
  言，並無因防止發生重大之損害或避免急迫之危險或有其他相
  類之情形，而有為此一處分之必要。
(二)再查，抗告人陳稱：福田妙國生命紀念館目前係由聖光公司管
  理經營納骨塔事業等語，提出合作契約書為證（本院98年度抗
  字第1973卷第21至23頁），而抗告人並未對聖光公司取得禁止
  管理之處分，其聲請法院選任管理人，將與聖光公司之管理權
  有所衝突，而無法達到處分之目的。
(三)綜上，抗告人此部分聲請為無理由，不應准許。
七按債權人聲請定暫時狀態處分，對於「爭執之法律關係」及「
  處分之原因（即為防止發生重大之損害或避免急迫之危險或有
  其他相類之情形而有處分之必要）」，均有釋明之責，至於債
  權人提出之釋明雖尚有不足，但債權人陳明願供擔保，或法院
  認為適當者，法院即得定相當之擔保，命債權人供擔保補此釋
  明之不足後，准為定暫時狀態之處分。次按民事訴訟法第 284
  條規定，釋明事實上之主張者，得用可使法院信其主張為真實
  之一切證據，但依證據之性質不能即時調查者，不在此限。故
  當事人所提出能夠即時調查之證據方法，如使法院就其所主張
  之事實，得生薄弱之心證，而可信大概有此一事實之存在者，
  即得謂當事人已為「釋明」。查抗告人主張：丙○○積欠伊借
  款2億多元，為避免被伊強制執行，將附表2不動產所有權借名
  登記在乙○○名下，乙○○再於95年10月25日與丙○○通謀虛
  偽將附表1 不動產出賣予丙○○，經伊向台灣台北地方法院對
  丙○○、乙○○起訴，請求確認上述95年10月25日買賣債權契
  約不存在，及代位丙○○行使借名登記物返還請求權，請求乙
  ○○將附表2 不動產所有權移轉登記予丙○○，並由伊代位受
  領，惟因丙○○於96年6月21日以全安泰公司名義出售附表2不
  動產予其設立之人頭公司金寶公司，為避免於上開訴訟事件確
  定前，乙○○已將附表2 不動產移轉或設定抵押權予第三人，
  致伊獲得本案訴訟勝訴判決時，有無法回復丙○○對附表2 不
  動產之所有權，或無法自附表2 不動產受償之虞，故有請求定
  暫時狀態處分，於上開訴訟事件終結確定前，禁止乙○○就附
  表2 不動產為移轉、抵押等處分行為之必要等語，業據抗告人
  提出支付命令、確定證明書、土地登記謄本、買賣協議書、買
  賣契約書、台灣高雄地方法院檢察署檢察官起訴書、協議書、
  乙○○於96年10月11日接受內政部警政署刑事警察局調查之筆
  錄、丙○○於96年11月28日接受內政部警政署刑事警察局調查
  之筆錄、台灣台北地方法院98年度訴字第6437號言詞辯論筆錄
  、起訴狀（原法院全字卷第24至39、59至67、78至93頁；本院
  卷第69、73至92、102至140頁），以為釋明。至於丙○○否認
  脫產及與乙○○間存在借名登記關係云云，係涉本案實體爭執
  事項，於本聲請事件無庸審酌。況查，抗告人就上開主張之事
  實所提出之釋明雖有不足，但其已陳明願供擔保以補釋明之不
  足，揆之前揭說明，法院應得定相當之擔保，命抗告人供擔保
  以補此一釋明之不足後，准為定暫時狀態之處分。
八綜上所述，抗告人聲請於台灣台北地方法院98年審訴字第6437
  號民事事件終結確定前，定暫時狀態之處分，禁止全安泰公司
  、丙○○就附表1 不動產為移轉、抵押、出租或以任何形式銷
  售塔位使用權等之一切處分行為；禁止丙○○就附表2 不動產
  為移轉、抵押、出租或以任何形式銷售塔位使用權等之一切處
  分行為；禁止乙○○就附表2 不動產為出租或以任何形式銷售
  塔位使用權等之行為，及為附表1 不動產（即福田妙國生命紀
  念館）選任管理人等部分，均無理由，不應准許。原法院駁回
  抗告人此部分聲請，其理由雖然不同，但結論並無二致，仍應
  維持，抗告人求予廢棄此部分原裁定，為無理由，不應准許。
  又抗告人聲請於台灣台北地方法院98年審訴字第6437號事件終
  結確定前，定暫時狀態之處分，禁止乙○○就附表2 不動產為
  移轉、抵押等處分行為，並表明願供擔保以補釋明之不足部分
  ，為有理由，應予准許。原法院駁回抗告人此部分聲請，尚有
  未合，抗告人求予廢棄此部分原裁定，為有理由。爰斟酌上開
  土地謄本顯示附表2不動產於98年1月之公告現值共計4,956,00
  0元〔800*（892+2,982+897+1,424）〕（本院卷第106、108、
  116、117頁），酌定抗告人供擔保2,478,000 元後，乙○○於
  台灣台北地方法院98年審訴字第6437號事件終結確定前，不得
  就附表2不動產為移轉、抵押等處分行為。
九據上論結，本件抗告為一部有理由，一部無理由，爰裁定如主
  文。
中    華    民    國    99    年    6     月    30    日
                    民事第四庭
                        審判長法  官  張劍男
                              法  官  彭昭芬
                              法  官  翁昭蓉
正本係照原本作成。
本裁定除以適用法規顯有錯誤為理由外，不得再抗告。如提起再
抗告，應於收受後10日內委任律師為代理人向本院提出再抗告狀
。並繳納再抗告費新台幣１千元。
中    華    民    國    99    年    7     月    1     日
                              書記官  張淑芬
附表1 ：
┌──┬─────────────────────────┬─────────┐
│編號│      不動產標示                                  │ 權利範圍         │
├──┼─────────────────────────┼─────────┤
│1   │台北縣萬里鄉○○里○○段萬里加投小段128-1地號土地 │ 全部             │
├──┼─────────────────────────┼─────────┤
│2   │台北縣萬里鄉○○里○○段萬里加投小段128-3地號土地 │ 全部             │
├──┼─────────────────────────┼─────────┤
│3   │台北縣萬里鄉○○里○○段萬里加投小段128-4地號土地 │ 全部             │
├──┼─────────────────────────┼─────────┤
│4   │台北縣萬里鄉○○里○○段萬里加投小段128-8地號土地 │ 100萬分之851372  │
├──┼─────────────────────────┼─────────┤
│5   │台北縣萬里鄉○○里○○段萬里加投小段128-9地號土地 │ 全部             │
├──┼─────────────────────────┼─────────┤
│6   │台北縣萬里鄉○○里○○段萬里加投小段128-10地號土地│ 全部             │
├──┼─────────────────────────┼─────────┤
│7   │台北縣萬里鄉○○里○○段萬里加投小段128-11地號土地│ 全部             │
├──┼─────────────────────────┼─────────┤
│8   │台北縣萬里鄉○○段1343地號土地                    │ 全部             │
├──┼─────────────────────────┼─────────┤
│9   │台北縣萬里鄉○○段1344地號土地                    │ 全部             │
├──┼─────────────────────────┼─────────┤
│10  │台北縣萬里鄉○○里○○段萬里加投小段21建號        │ 100萬分之888640  │
│    │（門牌：台北縣萬里鄉員潭22-3號）                  │                  │
└──┴─────────────────────────┴─────────┘
附表2：
┌──┬─────────────────────────┬─────────┐
│編號│      不動產標示                                  │ 權利範圍         │
├──┼─────────────────────────┼─────────┤
│1   │台北縣萬里鄉○○里○○段萬里加投小段128地號土地   │ 全部             │
├──┼─────────────────────────┼─────────┤
│2   │台北縣萬里鄉○○里○○段萬里加投小段128-2地號土地 │ 全部             │
├──┼─────────────────────────┼─────────┤
│3   │台北縣萬里鄉○○里○○段萬里加投小段145地號土地   │ 全部             │
├──┼─────────────────────────┼─────────┤
│4   │台北縣萬里鄉○○里○○段八斗子小段82-2地號土地    │ 全部             │
└──┴─────────────────────────┴─────────┘

司法院資訊處製作；財團法人民間司法改革基金會備份。
